臺灣臺南地方法院民事判決　　　　　　　95年度訴字第1335號
原　　　告　新竹國際商業銀行股份有限公司
法定代理人　吳志偉
訴訟代理人　丙○○
被　　　告　甲○○
上列當事人間請求清償借款事件，經本院於民國96年1月4日言詞
辯論終結，判決如下：
    主  文
被告應給付原告新臺幣伍拾柒萬仟壹佰柒拾捌元，及自民國九
十五年五月二十日起至民國九十五年七月十九日止，按年息百分
之一點八八計算之利息、自民國九十五年七月二十日起至清償日
止，按年息百分之五點二七計算之利息，暨自民國九十五年六月
二十日起至民國九十五年七月十九日止，按年息百分之○點一八
八、自民國九十五年七月二十日起至民國九十五年十二月十九日
止，按年息百分之○點五二七、自民國九十五年十二月二十日起
至清償日止，按年息百分之一點○五四計算之違約金。
訴訟費用由被告負擔。
    事實及理由
一、本件原告起訴時，原告之法定代理人為乙○○，嗣於訴訟繫
    屬中之民國（下同）95年10月23日變更為吳志偉，業據原告
    提出原告第10屆第67次常務董事會議議事錄附卷，並聲明承
    受訴訟，合先說明。
二、原告起訴主張：
    (一)被告甲○○於95年1月19日向原告借用新台幣（下同）60
      萬元，立有借據。利息自借款日起分段計息，按月計付，
      逾期六個月以內，按約定利率百分之十加付違約金，超過
      六個月者，按約定利率百分之二十加付違約金。詎被告僅
      繳付本息至95年5月19日，依借款約定條款第4條，其債務
      視為全部到期，被告應即償還全部債務，惟屢經催討仍置
      之不理，爰依消費借貸之法律關係提起本訴等語。
    (二)系爭借款係經被告同意始交付訴外人楊瑞祥。
    (三)聲明：
    　被告應給付原告573,178元及自95年5月20日起至95年7
      月19日止，按年息1.88%、95年7月20日起至清償日止，
      按年息5.27%計算之利息，暨自95年6月20日起至清償日止
      ，逾期在六個月以內者，按上開利率百分之十，逾期超過
      六個月者，按上開利率百分之二十計算之違約金。
三、被告則以：
    (一)被告有在借據與開戶申請書中簽名，向原告借款，惟原告
      迄未交付借款予被告。
    (二)被告友人蘇浩偉任職聯合生技國際股份有限公司（以下簡
      稱聯合生技公司），被告受其建議為投資該公司始向原告
      借款，由蘇浩偉請同任職該公司之訴外人楊瑞祥偕同原告
      受僱人趙凱　於95年1月間至台南與被告洽辦本件借款，
      被告同時向原告申開設存款帳戶，由原告將借款撥入該帳
      戶。惟趙凱　未經被告同意即將被告之存摺、印章交付訴
      外人楊瑞祥，致系爭借款遭楊瑞祥盜領，趙凱　係將存摺
      、印章交付楊瑞祥後始以電話通知被告。
    (二)聲明：原告之訴駁回。
四、兩造不爭執之事實：
    (一)被告於95年1月19日簽立借據向原告台中分行借款600,000
      元，約定借款期間自95年1月19日起至102年1月19日止，
      還款方式為以一個月為一期，共分84期按期平均攤還本息
      ，利息為自第1期至第6期按當時原告公告定儲利率指數加
      0.08碼（每碼0.25%）固定計息，自第7期至第84期按當時
      原告公告定儲利率指數加13碼機動計息。未依約還本及繳
      息時，除願自遲延之日起，按借款約定利率計付遲延利息
      外，本金自到期日起，利息自付息日起，逾期六個月以內
      者，按上開利率加付百分之十，超過六個月以上者，就超
      過部分另按上開利率加付百分之二十之違約金，借款到期
      或視為全部到期者，並願自到期日起，同上開方式計付遲
      延利息及違約金。如不依約清償本金時，或不依約付息時
      ，視為全部到期，應全數清償。被告同時申請在原告台中
      分行開設帳號0000-00000號儲蓄存款帳戶，就本借款應繳
      之帳戶管理費18,000元與本息月付金，授權原告以上開儲
      蓄存款帳戶內存款轉帳代繳，業據原告提出借據（含約定
      條款）、存款相關業務申請書等附卷。
    (二)系爭600,000萬元借款已由原告於95年1月19日存入被告開
      設之0000-00000號儲蓄存款帳戶，原告依借據約定條款轉
      帳收取其中18,000元帳戶管理費後，將被告上開帳戶之存
      摺、印章交付訴外人楊瑞祥，並由楊瑞祥於95年1月24日
      領取其中582,000元。
    (三)被告於95年2月16日、3月16日、4月10日、5月18日自其台
      灣銀行帳戶以自動櫃員機按月轉帳7,630元至其在原告開
      設之0000-000000號帳戶，清償系爭借款本息。
五、至原告主張原告已交付系爭借款予被告，截至95年5月20日
    止，被告尚積欠原告573,178元及如主文所示之利息、違約
    金等情，則為被告否認，並抗辯未收受系爭借款等語。按稱
    消費借貸者，謂當事人一方移轉金錢或其他代替物之所有權
    於他方，而約定他方以種類、品質、數量相同之物返還之契
    約，民法第474條第1項定有明文，參諸該條修正理由「我國
    民法規定之消費借貸，通說認係要物契約，於當事人合意外
    ，更須交付金錢或其他代替物，以移轉所有權於他方，始能
    成立」，是消費借貸屬要物契約，在金錢借貸，自應由貸與
    人就交付金錢之事實負舉證之責。本件原告本於消費借貸之
    法律關係請求被告清償借款，既為被告否認，並抗辯未收受
    借款，則本院應審究者為兩造間有無成立消費借貸契約之意
    思表示及原告是否已為系爭借款之交付。
六、原告主張兩造間就系爭600,000元成立借款契約一節，既經
    提出有被告簽名之借據（含約定條款）與存款相關業務申請
    書（即開戶申請書）各一件為證，被告對於上開文書之真正
    不爭執，已見前述。查該借據上記載之借款人為被告，貸與
    人為原告，就借款金額、借款期間、利率、違約金與還款方
    法等金錢借貨之重要內容均經記載明確，參諸被告自認「我
    有向銀行（即原告）借這筆錢，金額沒錯」（參見本院卷第
    17 頁筆錄）、「最先是蘇浩偉要我投資他的公司（即聯合
    生技公司），我說沒錢，蘇浩偉說可以向銀行借錢，他會找
    人幫我辦理，後來他就在95年1月初對我說他要請楊瑞祥帶
    銀行的人下來找我辦理本件借款，我就與他約在餐廳，楊瑞
    祥應該知道我借款的目的是為了投資蘇浩偉的生技公司，因
    為楊瑞祥也是該公司的人」等語（參見本院卷第36頁筆錄）
    ，因認兩造間就系爭600,000元借貸之意思表示已趨於一致
    ，且被告借款動機是為了投資聯合生技公司。
七、原告主張將被告上開存摺、印章交付被告指定之代理人楊瑞
    祥，雖為被告否認，抗辯並未同意楊瑞祥代領存摺、印章等
    語，經查：
    (一)被告自原告放款後，分別於95年2月16日、3月16日、4月
      10日、5月18日以自動櫃員機轉帳7,630元以清償系爭借款
      本息，為兩造所不爭執，並有原告提出帳卡資料查詢表一
      紙在卷可佐（參見本院卷第22頁、第53頁）。原告於放款
      後，曾以放款通知函送達被告（附於台中地檢署95年偵字
      第15136號警卷），該通知記載「貴戶在本行申請之信用
      ／抵押貸款業務，已於95/01/19貸放完畢，請核對附表所
      列貸款資料是否無誤，如有任何疑問，歡迎來電詢問」，
      通知附有原告客戶服務中心與台南撥貸管理組聯絡電話，
      並於附表中詳載放款日期、借款起迄期間、繳款日期、繳
      款帳號、帳戶管理費18,000元與每月應繳本息金額7,630
      元。上開放款通知函雖未記載發出日期，惟由被告自認有
      收到該放款通知，且參酌被告借款時書立之借據、開戶資
      料中並未記載每月應清償之本息金額，而被告既自95年2
      月16日起至同年5月18日止，按月清償本息7,630元，可推
      定被告係依放款通知所記載之金額按月清償本息，因認放
      款通知函送達被告之時間應在95年1月19日放款以後至95
      年2 月16日原告第一次繳款前。準此，倘被告於借款後未
      收取系爭借款，依常情，理應於收到放款通知函後立即聯
      絡原告查明，而非無何異議，依放款通知函之記載按月清
      償本息。又被告迄至95年4月10日始以電話向原告申訴原
      告承辦人員趙凱　擅將存摺、印鑑交給其友人，以致存款
      遭盜領等語，於95年5月3日始變更印鑑，並於95年6月12
      日向台南縣警察局新營分局後鎮派出所報案指訴訴外人楊
      瑞祥偽造文書、詐欺、背信提領600,000元等情，此有原
      告提出客戶抱怨處理單、更換印鑑申請書、變更前後印鑑
      卡與警方受理報案記錄表分別附於本院卷與台中地檢署前
      揭偵查案卷警卷中可明，則被告既自承95年1月間受證人
      趙凱　通知其存摺、印章已於前一日交付訴外人楊瑞祥，
      何以未即時變更印鑑，阻止領款，又其在95年2月16日前
      如明知其存摺內存款已為訴外人楊瑞祥盜領，豈有仍按月
      清償本息，遲至95年4月10日始向原告銀行申訴之理。被
      告雖辯稱在此之前即有一直與原告聯絡，惟被告就此未舉
      證以實其說，尚難憑採。
    (二)證人即承辦本件貸款之原告前受僱人趙凱　到庭具結後證
      述：「貸款成功，楊瑞祥打電話給我，他說被告有委託他
      領存摺、印章，我向楊瑞祥說要先與借戶聯絡確認，我在
      交付存摺以前，有打過好幾次電話給被告，包括她的手機
      與公司電話，我有問被告楊瑞祥要來幫她領存摺、印章，
      你有同意嗎？她有明確回答有，後來楊瑞祥領走存簿後，
      我聯絡楊瑞祥是否有將簿子交給被告，但聯絡不上，楊的
      手機沒有開機，我就打電話到奇美醫院急診室（被告工作
      處所）給被告．．．．因為我聯絡不上楊瑞祥，我不放心
      ，才要被告找到楊瑞祥，拿到錢之後要打電話給我，但被
      告一直沒有打電話給我，隔了幾天，我又再打電話給被告
      ，問她有無拿到錢，她說還沒有拿到，但她說沒關係，她
      可以請醫院的朋友去追這筆錢」等語，證人復提出95年1
      月24日與被告之電話錄音，經當庭勘驗電話錄音，核與附
      於前揭偵查卷之電話譯文相符，被告亦自認該電話錄音確
      為95年1月24日與證人之對話無訛，對照證人趙凱　在電
      話中詢問被告：「然後妳有跟他（指訴外人楊瑞祥）說請
      他幫妳領錢給妳嗎？」，被告回答：「對啊！對啊！」，
      證人再問被告：「剛剛有人透過關係問他（指訴外人楊瑞
      祥），他說妳請他幫妳領錢啊？」，被告回答「好，沒關
      係，確定是他拿走就ＯＫ」，嗣通話結束前，經證人陳述
      ：「如果妳有拿到錢，妳馬上打給我」，被告則回答：「
      好，BYE BYE謝謝妳BYE BYE」，由上開電話對話，足見被
      告在電話中自認有請楊瑞祥代領借款，且對其存摺與借款
      已由訴外人楊瑞祥領取一節，並未爭執，被告於電話中語
      氣始終平和，則證人趙凱　證述係經被告同意始由訴外人
      楊瑞祥代領存摺、印章等情，核與上開電話通話內容相符
      。
    (三)訴外人蘇浩偉於台中地檢署檢察官偵查時供稱：「錢原本
      是她要投資的，但公司後來不穩定，我就說我向她借這筆
      錢，甲○○同意，我聯絡楊瑞祥去把錢領出來，楊瑞祥帶
      去澳門給我，甲○○人在台南，不方便將錢交給我」等語
      ，核與訴外人楊瑞祥於同日偵查時陳述：「蘇浩偉人在大
      陸打電話給我說甲○○借他這筆錢，請我幫他領這筆錢帶
      去大陸給他，我就打電話給趙凱　拿簿子、印章，她叫我
      等一下，趙凱　先打電話給甲○○確認是否同意，後來趙
      凱　再打電話向我說甲○○同意，我第一次去領密碼錯誤
      ，我再次打電話問甲○○密碼，她告訴我，我用筆記下來
      ，我請室友幫我領現金，我就帶去澳門把錢交給蘇浩偉」
      等語相符，參之訴外人楊瑞祥就其代領被告存摺、印章之
      過程，亦與證人趙凱　證述情節及本院勘驗上開電話通話
      內容相符。審酌被告陳述：「我借錢當時是為了投資聯合
      生技公司，但在95年1月間新聞就報導該公司是吸金公司
      ，原告也沒有把錢交給我」、「（問：既然知道是吸金公
      司，妳沒有通知原告取消該貸款？）沒有，我沒有作處理
      。」等語（參見本院卷第58頁筆錄），顯見被告在借款當
      月即知悉其欲投資之對象並非正當經營之公司，被告亦明
      知楊瑞祥知其擬以系爭借款投資聯合生技公司，已見前述
      ，則在證人趙凱　以電話通知其是否同意由楊瑞祥領取存
      摺時，理應急切阻止借款之交付，或被告在知悉其存摺、
      印章已由楊瑞祥領取時，亦應急切與楊瑞祥聯絡，以阻止
      楊瑞祥持以投資，而由被告未取消借貸，且經證人趙凱
      通知借款由楊瑞祥領取時，復答以「確定是他拿走就ＯＫ
      」，嗣又自95年2月至5月間起按月清償借款本息等情推斷
      ，被告顯已知悉系爭借款並非用於投資該違法之吸金公司
      ，是訴外人蘇浩偉陳述事後改向被告借系爭借款一節，核
      與上開事證相符，亦符合常情。
    (四)被告以證人趙凱　未經被告同意將存摺、印章交付訴外人
      楊瑞祥，致借款遭楊瑞祥盜領後交付蘇浩偉，對趙凱　、
      楊瑞祥、蘇浩偉提出共同詐欺、背信、偽造文書等告訴，
      業經台灣台中地方法院檢察署檢察官就趙凱　、楊瑞祥部
      分偵查終結，為不起訴處分確定，至蘇浩偉所涉詐欺部分
      ，因與所涉已起訴繫屬台灣台中地方法院95年度金重訴字
      第2264號審理中之詐欺案件有連續犯之裁判上一罪關係，
      併入該案件審理，業經本院調取台灣台中地方法院檢察署
      95 年度偵字第15136號案卷核閱無訛。
    (五)綜上，系爭借款雖係交付訴外人楊瑞祥，非由原告本人親
      自受領，惟承辦系爭借貸之證人趙凱　業已到庭具結證述
      係經被告同意，始將被告存摺、印章交付楊瑞祥等語，其
      證述內容，核與本院勘驗之95年1月24日證人與被告通話
      內容相符，復與訴外人楊瑞祥在台中地檢署偵查中供述情
      節無違，堪信為真實，而被告所辯，不惟違反常情，且與
      本院上開調查證據之結果不符，自難憑採。則訴外人楊瑞
      祥既經被告同意代理被告受領系爭借款，其受領效力及於
      被告，是原告主張系爭借款業已交付一節，自堪據為裁判
      基礎。
八、次查，依兩造所不爭執之借據，借款期間自95年1月19日起
    至102年1月19日止，被告應按月於每月19日清償本息，被告
    已清償自95年1月19日起至95年5月19日止之本息，自95年5
    月20日起未再繳納本息，已見前述，依借據約定條款第4條
    第1項第1款、第2項第1款，被告已喪失期限利益，全部債務
    視為到期，被告應全數清償，兩造復於借據第8條約定借款
    人未依約定還本及繳息時，除按約定利率計付遲延利息外，
    本金自到期日起，利息自付息日起，逾期在六個月以內者，
    按約定利率加付百分之十，超過六個月以上者，按約定利率
    加付百分之二十之違約金。查被告就系爭借款尚積欠本金
    573,178元，有原告提出放款客戶往來明細表與帳卡資料查
    詢單附卷可明。依借據第4條之約定利率，第1期至第6期按
    原告公告定儲利率指數加0.08碼（每碼0.25%）固定計息，
    自第7期至第84期按原告公告定儲利率加13碼機動計息，則
    第1期至第6期即自95年1月20日起至同年7月19日止，依卷附
    原告公告定儲利率指數94年11月20日至2月19日為1.86%、95
    年2月20日至95年5月19日為1.96%，95年5月20日起至95年8
    月19日為2.02%，則原告依借貸契約請求被告給付借款
    573,178元及自95年5月20日起至95年7月19日止，按年息
    1.88% 計算之利息【計算式：1.86%＋（0.08碼×0.25%）＝
    1.88% 】、自95年7月20日起至清償日，按年息5.27%計算之
    利息【計算式：2.02%＋（13碼×0.25%）＝5.27%】，於法
    有據，應予准許。又被告應於95年6月19日清償本息而未清
    償，自95年6月20 日起即構成違約，則原告併請求被告給付
    自95年6月20日起至95年12月19日止，按上開利率百分之十
    ，自95年12月20日起至清償日止，按上開利率百分之二十計
    算之違約金，亦屬於法有據，應予准許。
九、綜上所陳，兩造間既有成立消費借貸契約之意思表示合致，
    原告就交付借款之事實已為證明，從而，原告本於消費借貸
    之法律關係，請求被告給付573,178元及如主文所示之利息
    暨違約金，為有理由，應予准許。
十、據上論結，本件原告之訴為有理由，依民事訴訟法第78條，
    判決如主文。
中　　華　　民　　國　　96　　年　　1　　 月　　18　　日
                  民事第一庭    法　官　林逸梅
以上正本係照原本作成。
如對本判決上訴，須於判決送達後20日內向本院提出上訴狀。
中　　華　　民　　國　　96　　年　　1 　　月　　19　　日
                                書記官　楊建新
